ACORDAO-COMPLETO-2435808

ACÓRDÃO 8503/2021 ATA 18/2021 - PRIMEIRA CÂMARA

VISTOS, relatados e discutidos estes autos de tomada de contas especial instaurada pela Empresa Brasileira de Correios e Telégrafos em razão de desfalque de valores evidenciado pela falta de numerários, ocorrida na agência de Acreúna/GO no período de 14 a 16/9/2016.
ACORDAM os ministros do Tribunal de Contas da União, reunidos em sessão da 1ª Câmara, ante as razões expostas pelo relator, em:
9.1. considerar revel, para todos os efeitos, com fundamento no art. 12, § 3º, da Lei 8.443/1992, o Sr. Klayber Neves Monteiro da Cruz (CPF: XXX.952.131-XX) ;
9.2. julgar irregulares, com fundamento nos arts. 1º, I, e 16, III, "c" e "d", da Lei 8.443/1992 c/c os arts. 19 e 23, III, da mesma lei, e com arts. 1º, I, e 209, III e IV, e 214, III, do RI/TCU, as contas do Sr. Klayber Neves Monteiro da Cruz (CPF: XXX.952.131-XX) e condená-lo ao pagamento da quantia abaixo especificada, com a fixação do prazo de 15 (quinze) dias, a contar da notificação, para que comprove, perante este Tribunal (art. 214, III, "a", do RI/TCU) , o recolhimento da dívida aos cofres da Empresa Brasileira de Correios e Telégrafos, atualizada monetariamente e acrescida dos juros de mora, calculados a partir das datas discriminadas, até a data do recolhimento, na forma prevista na legislação em vigor:
	Data de ocorrência
	Valor histórico (R$) 

	14/9/2016
	628,31

	15/9/2016
	114.000,00

	16/9/2016
	16.523,69

9.3. aplicar ao Sr. Klayber Neves Monteiro da Cruz (CPF: XXX.952.131-XX) a multa prevista no art. 57 da Lei 8.443/1992 c/c o art. 267 do RI/TCU, no valor de R$ 30.000,00 (trinta mil reais) , com a fixação do prazo de 15 (quinze) dias, a contar da notificação, para que comprove, perante este Tribunal (art. 214, III, "a", do RI/TCU) , o recolhimento da dívida aos cofres do Tesouro Nacional, atualizada monetariamente desde a data do presente acórdão até a do efetivo recolhimento, se for paga após o vencimento, na forma da legislação em vigor;
9.4. autorizar, desde já, caso requerido, o parcelamento da dívida em até 36 (trinta e seis) parcelas mensais, nos termos do art. 217 do RI/TCU, com a incidência sobre cada parcela dos devidos encargos legais até o efetivo pagamento, com esclarecimento ao responsável de que a falta de pagamento de qualquer parcela importará no vencimento antecipado do saldo devedor (§ 2º do art. 217 do RI/TCU) ;
9.5. autorizar, desde logo, nos termos do art. 28, II, da Lei 8.443/1992, a cobrança judicial das dívidas, caso não atendidas as notificações;
9.6. em cumprimento ao disposto no § 3º do art. 16 da Lei 8.443/1992, encaminhar cópia desta deliberação à Procuradoria da República no Estado de Goiás.

Tomada de contas especial instaurada em razão de desfalque de valores evidenciado pela falta de numerários, ocorrida na agência de Acreúna/GO no período de 14 a 16/9/2016.

Primeira Câmara

Empresa Brasileira de Correios e Telégrafos (Correios).

3. Interessados/Responsáveis:
3.1. Interessado: Empresa Brasileira de Correios e Telégrafos (Correios)
3.2. Responsável: Klayber Neves Monteiro da Cruz (XXX.952.131-XX).

13.1. Ministros presentes: Walton Alencar Rodrigues (Presidente), Benjamin Zymler, Vital do Rêgo e Jorge Oliveira.
13.2. Ministro-Substituto presente: Weder de Oliveira (Relator).

WEDER DE OLIVEIRA

Examina-se processo de tomada de contas especial (TCE) instaurada pela Empresa Brasileira de Correios e Telégrafos (Correios) , em que foi responsabilizado o ex-empregado Sr. Klayber Neves Monteiro da Cruz, por desfalque de numerário em caixa e descumprimento dos manuais e procedimentos internos.
Para contextualizar os fatos, as análises e os encaminhamentos do processo, reproduzo a seguir, com ajustes de forma, a instrução da Secretaria de Controle Externo de Tomada de Contas Especial (Secex-TCE) (peça 19) :
"HISTÓRICO
2.	Em 28/6/2018, com fundamento na IN/TCU 71/2012, alterada pela IN/TCU 76/2016 e DN/TCU 155/2016, o Presidente da Empresa Brasileira de Correios e Telégrafos instaurou a presente tomada de contas especial (peça 7, p. 5-6) . 
3.	O fundamento para a instauração da tomada de contas especial, conforme consignado na matriz de responsabilização elaborada pelo tomador de contas, foi ter o responsável dado causa a falta de numerário no caixa retaguarda da AC Acreúna/GO em virtude do descumprimento de normas internas (peça 8, p. 49) . 
4.	Consta do julgamento do processo disciplinar NUP 53116.002333/2016-16 (peça 7, p. 47-59) que, durante verificação ocorrida na AC Acreúna/GO em 14/9/2016, constatou-se uma diferença no valor total de R$ 131.152,00. Parte desse valor, R$ 628,31, relativa à venda de produtos e/ou serviços da ECT, foi registrada a débito do empregado no sistema SARA, sendo o restante reposto pela ECT ao Banco do Brasil. Essa diferença foi confirmada mediante a realização de conformidade técnica e contábil das operações realizadas no período de 01/06 a 30/09/2016 como forma de afastar a ocorrência de eventual falha de operação do sistema SARA da ECT. Em decorrência, foi imputada ao então gerente da agência, Sr. Klayber Neves Monteiro da Cruz, a integral responsabilidade pela ocorrência do dano, sendo-lhe também impingida a penalidade de demissão por justa causa.
5.	O responsável arrolado na fase interna foi devidamente comunicado e, diante da ausência de justificativas suficientes em suas alegações de defesa (peça 7, p. 32-34) para elidir as irregularidades e da não devolução dos recursos, instaurou-se a presente tomada de contas especial.
6.	O relatório do tomador de contas concluiu pela ocorrência de débito no valor original de R$ 131.152,00, sendo uma parcela de R$ 628,31 relativa à venda de produtos e/ou serviços da ECT - débito registrado no sistema SARA em 14/9/2016, e outras duas de R$ 114.000,00 e R$ 16.523,69 de saldo bancário pertencente ao Banco do Brasil - restituídas respectivamente nos dias 15 e 16/9/2016 (peça 7, p. 25) . A responsabilidade foi imputada ao Sr. Klayber Neves Monteiro da Cruz, Gerente da AC Acreúna/GO, na condição de gestor dos recursos e único responsável pelos valores presentes na agência (peça 8, p. 50-60) . 
7.	Em 26/4/2019, a Controladoria-Geral da União emitiu o relatório de auditoria (peça 8, p. 77-79) , em concordância com o relatório do tomador de contas. O certificado de auditoria e o parecer do dirigente do órgão de controle interno concluíram pela irregularidade das presentes contas (peça 8, p. 80-81) .
8.	O ministro responsável pela área atestou haver tomado conhecimento das conclusões contidas no relatório e certificado de auditoria, bem como do parecer conclusivo do dirigente do órgão de controle interno, manifestando-se pela irregularidade das contas, e determinou o encaminhamento do processo ao Tribunal de Contas da União (peça 9) .
9.	Já no âmbito deste TCU, diante dos elementos presentes nos autos, entendeu-se pela necessidade de citação do responsável (peças 12-13) , a qual foi autorizada em 30/4/2020 (peça 14) nos seguintes termos:
Irregularidades: desfalque de valores no caixa retaguarda da AC Acreúna/GO
Evidências da irregularidade: documentos técnicos presentes à peça 7, p. 39-46 e p. 47-59.	
Normas infringidas: Manual de Pessoal MANPES, Módulo 46, Capítulo 2, item 2, subitem 2.1, alíneas 'b', 'f' e 'r'; Manual de Administração de Recursos, Operações e Controle Financeiro MANAFI, módulo 19, capítulo 1, item 2, 2.2.19.3; Manual de Organização MANORG, módulo 16, capítulo 17, item 4, subitem 4.3.1, alínea 'g' e módulo 19, capítulo 1, item 2.1.6.
	Responsável: Klayber Neves Monteiro da Cruz (CPF XXX.952.131-XX) 
	Débito/Crédito
	Data de ocorrência
	Valor histórico (R$) 

	D
	14/9/2016
	628,31

	D
	15/9/2016
	114.000,00

	D
	16/9/2016
	16.523,69

	Cofre credor: Empresa Brasileira de Correios e Telégrafos.
	Conduta: descumprir deveres funcionais e dar causa a desfalque de valores sob sua responsabilidade, ocorrido no caixa retaguarda da AC Acreúna/GO.
	Nexo de causalidade: o desfalque de valores ocorrido no caixa retaguarda da AC Acreúna/GO resultou na ocorrência de dano aos cofres dos Correios.
	Culpabilidade: Não há excludentes de ilicitude, de culpabilidade e de punibilidade. É razoável supor que o responsável tinha consciência da ilicitude de sua conduta. Era exigível conduta diversa da praticada.
10.	A devida comunicação processual (peça 16) foi encaminhada ao responsável e regularmente entregue (peça 17) , no dia 22/5/2020, no endereço constante da base de dados da Receita Federal do Brasil (peça 15) .  
11.	Conforme despacho de conclusão das comunicações processuais (peça 18) , verifica-se que as providências inerentes às comunicações processuais foram concluídas.
12.	Transcorrido o prazo regimental, o responsável permaneceu silente, devendo ser considerado revel, nos termos do art. 12, § 3º, da Lei 8.443/1992.
ANÁLISE DOS PRESSUPOSTOS DE PROCEDIBILIDADE DA IN/TCU 71/2012
Apreciação do Prejuízo ao Contraditório e Ampla Defesa
13.	Verifica-se que não houve o transcurso de mais de dez anos desde o fato gerador sem que tenha havido a notificação do responsável pela autoridade administrativa federal competente (art. 6º, inciso II, c/c art. 19 da IN/TCU 71/2012, modificada pela IN/TCU 76/2016) , uma vez que o fato gerador da irregularidade sancionada ocorreu durante o período de 14 a 16/9/2016, e o Sr. Klayber Neves Monteiro da Cruz foi notificado sobre as irregularidades pela autoridade administrativa competente em 11/9/2018, conforme a notificação para pagamento de débito (peça 8, p. 36-41) .
Valor de Constituição da TCE 	
14.	Verifica-se, ainda, que o valor atualizado do débito apurado (sem juros) em 1/1/2017 é superior ao limite mínimo de R$ 100.000,00, na forma estabelecida conforme os arts. 6º, inciso I, e 19 da IN/TCU 71/2012, modificada pela IN/TCU 76/2016.
OUTROS DÉBITOS NOSSISTEMAS DO TCU COM OS MESMOS RESPONSÁVEIS
15.	Informa-se que não foi encontrado débito imputável ao responsável em outros processos no Tribunal.
16.	A tomada de contas especial está, assim, devidamente constituída e em condição de ser instruída.
EXAME TÉCNICO			
Validade das notificações
17.	Preliminarmente, cumpre tecer breves considerações sobre a forma como são realizadas as comunicações processuais no TCU. A esse respeito, destacam-se o art. 179, do Regimento Interno do TCU (Resolução 155, de 4/12/2002) e o art. 4º, inciso III, § 1º, da Resolução TCU 170, de 30 de junho de 2004, in verbis:
Art. 179. A citação, a audiência ou a notificação, bem como a comunicação de diligência, farse-ão:
I - mediante ciência da parte, efetivada por servidor designado, por meio eletrônico, fac-símile, telegrama ou qualquer outra forma, desde que fique confirmada inequivocamente a entrega da comunicação ao destinatário;
II - mediante carta registrada, com aviso de recebimento que comprove a entrega no endereço do destinatário;
III - por edital publicado no Diário Oficial da União, quando o seu destinatário não for localizado
 (...) 
Art. 3º As comunicações serão dirigidas ao responsável, ou ao interessado, ou ao dirigente de órgão ou entidade, ou ao representante legal ou ao procurador constituído nos autos, com poderes expressos no mandato para esse fim, por meio de:
I - correio eletrônico, fac-símile ou telegrama;
II - servidor designado;
III - carta registrada, com aviso de recebimento;
IV - edital publicado no Diário Oficial da União, quando o seu destinatário não for localizado, nas hipóteses em que seja necessário o exercício de defesa.
Art. 4º. Consideram-se entregues as comunicações:
I - efetivadas conforme disposto nos incisos I e II do artigo anterior, mediante confirmação da ciência do destinatário;
II - realizadas na forma prevista no inciso III do artigo anterior, com o retorno do aviso de recebimento, entregue comprovadamente no endereço do destinatário;
III - na data de publicação do edital no Diário Oficial da União, quando realizadas na forma prevista no inciso IV do artigo anterior.
§ 1º O endereço do destinatário deverá ser previamente confirmado mediante consulta aos sistemas disponíveis ao Tribunal ou a outros meios de informação, a qual deverá ser juntada ao respectivo processo.
 (...) 
18.	Bem se vê, portanto, que a validade da citação via postal não depende de que o aviso de recebimento seja assinado pelo próprio destinatário da comunicação, o que dispensa, no caso em tela, a entrega do AR em 'mãos próprias'. A exigência da norma é no sentido de o Tribunal verificar se a correspondência foi entregue no endereço correto, residindo aqui a necessidade de certeza inequívoca. 
19.	Não é outra a orientação da jurisprudência do TCU, conforme se verifica dos julgados a seguir transcritos:
São válidas as comunicações processuais entregues, mediante carta registrada, no endereço correto do responsável, não havendo necessidade de que o recebimento seja feito por ele próprio (Acórdão 3648/2013-TCU-Segunda Câmara, Relator Ministro José Jorge) ;
É prescindível a entrega pessoal das comunicações pelo TCU, razão pela qual não há necessidade de que o aviso de recebimento seja assinado pelo próprio destinatário. Entregandose a correspondência no endereço correto do destinatário, presume-se o recebimento da citação. (Acórdão 1019/2008-TCU-Plenário, Relator Ministro Benjamin Zymler) ;
As comunicações do TCU, inclusive as citações, deverão ser realizadas mediante Aviso de Recebimento - AR, via Empresa Brasileira de Correios e Telégrafos, bastando para sua validade que se demonstre que a correspondência foi entregue no endereço correto. (Acórdão 1526/2007-TCU-Plenário, Relator Ministro Aroldo Cedraz) .
20.	A validade do critério de comunicação processual do TCU foi referendada pelo Supremo Tribunal Federal, nos termos do julgamento do MS-AgR 25.816/DF, por meio do qual se afirmou a desnecessidade da ciência pessoal do interessado, entendendo-se suficiente a comprovação da entrega do 'AR' no endereço do destinatário:
EMENTA: AGRAVO REGIMENTAL. MANDADO DE SEGURANÇA. DESNECESSIDADE DE INTIMAÇÃO PESSOAL DAS DECISÕES DO TRIBUNAL DE CONTAS DA UNIÃO. ART. 179 DO REGIMENTO INTERNO DO TCU. INTIMAÇÃO DO ATO IMPUGNADO POR CARTA REGISTRADA, INICIADO O PRAZO DO ART. 18 DA LEI nº 1.533/51 DA DATA CONSTANTE DO AVISO DE RECEBIMENTO. DECADÊNCIA RECONHECIDA. AGRAVO IMPROVIDO.
O envio de carta registrada com aviso de recebimento está expressamente enumerado entre os meios de comunicação de que dispõe o Tribunal de Contas da União para proceder às suas intimações.
O inciso II do art. 179 do Regimento Interno do TCU é claro ao exigir apenas a comprovação da entrega no endereço do destinatário, bastando o aviso de recebimento simples. 
21.	No caso vertente, conforme assinalado no item 10 desta instrução, o expediente citatório foi entregue no domicílio do responsável informado pela Receita Federal do Brasil. 
Efeitos da revelia
22.	Nos processos do TCU, a revelia não leva à presunção de que seriam verdadeiras todas as imputações levantadas contra os responsáveis, diferentemente do que ocorre no processo civil, em que a revelia do réu opera a presunção da verdade dos fatos narrados pelo autor. Dessa forma, a avaliação da responsabilidade do agente não pode prescindir da prova existente no processo ou para ele carreada.
23.	Ao não apresentar sua defesa, o responsável deixou de produzir prova da regular aplicação dos recursos sob sua responsabilidade, em afronta às normas que impõem aos gestores públicos a obrigação legal de, sempre que demandados pelos órgãos de controle, apresentar os documentos que demonstrem a correta utilização das verbas públicas, a exemplo do contido no art. 93, do DecretoLei 200/1967: 'Quem quer que utilize dinheiros públicos terá de justificar seu bom e regular emprego na conformidade das leis, regulamentos e normas emanadas das autoridades administrativas competentes.' 
24.	Mesmo não sendo apresentadas alegações de defesa, considerando o princípio da verdade real que rege esta Corte, procurou-se buscar, em manifestações do responsável na fase interna desta Tomada de Contas Especial, a presença de algum argumento que pudesse ser aproveitado a seu favor. 
25.	No entanto, não restou evidenciado nenhum elemento capaz de descaracterizar a autoria das condutas, não havendo, dessa forma, nenhum argumento ou elemento constante dos autos que possa vir a ser analisado e posteriormente servir para afastar a irregularidade apontada.
26.	Em se tratando de processo em que o responsável não se manifestou acerca das irregularidades que lhe foram imputadas, não há elementos para que se possa efetivamente aferir e reconhecer a ocorrência de boa-fé na sua conduta, podendo este Tribunal, desde logo, proferir o julgamento de mérito pela irregularidade das contas, conforme os termos dos §§ 2º e 6º do art. 202 do Regimento Interno do TCU (Acórdão 2064/2011-TCU-Primeira Câmara, relator Ministro Ubiratan Aguiar; Acórdão 6182/2011-TCU-Primeira Câmara, relator Ministro Weber de Oliveira; Acórdão 4072/2010-TCU-Primeira Câmara, relator Ministro Valmir Campelo; Acórdão 1189/2009-TCU-Primeira Câmara, relator Ministro Marcos Bemquerer; e Acórdão 731/2008-TCU-Plenário, relator Ministro Aroldo Cedraz) .
27.	Dessa forma, o responsável deve ser considerado revel, nos termos do art. 12, §3º, da Lei 8.443/1992, devendo suas contas ser julgadas irregulares, condenando-o ao débito apurado.
Prescrição da Pretensão Punitiva
28.	Vale ressaltar que a pretensão punitiva do TCU, conforme Acórdão 1441/2016-TCU-Plenário, Relator: Benjamin Zymler, que uniformizou a jurisprudência acerca dessa questão, subordina-se ao prazo geral de prescrição indicado no art. 205 do Código Civil, que é de dez anos, contado da data de ocorrência da irregularidade sancionada, nos termos do art. 189 do Código Civil, sendo este prazo interrompido pelo ato que ordenar a citação, a audiência ou a oitiva do responsável.
29.	No caso em exame, há a perspectiva de aplicação de penalidade ao responsável, haja vista a ausência de consumação da prescrição supramencionada, uma vez que as irregularidades sancionadas datam de 14, 15 e 16/9/2016 e o ato de ordenação da citação ocorreu em prazo inferior a dez anos, em 30/4/2020 (peça 14) .
CONCLUSÃO
30.	A partir dos elementos constantes nos autos e do exame das ocorrências descritas na seção 'Exame Técnico', verificou-se que o Sr. Klayber Neves Monteiro da Cruz não logrou justificar as condutas que lhe foram atribuídas em razão de descumprir normas internas dos Correios e dar causa a desaparecimento de valores na AC Acreúna/GO, acarretando prejuízos ao cofres da empresa pública.
31.	Verifica-se também que não ocorreu a prescrição da pretensão punitiva, conforme análise já realizada.
32.	Tendo em vista que não constam dos autos elementos que permitam reconhecer a boa-fé do responsável, sugere-se que as suas contas sejam julgadas irregulares, nos termos do art. 202, § 6º, do RI/TCU, com a imputação do débito atualizado monetariamente e acrescido de juros de mora, nos termos do art. 202, §1º do RI/TCU, com a aplicação da multa prevista no art. 57 da Lei 8.443/1992.
PROPOSTA DE ENCAMINHAMENTO
33.	Diante do exposto, submetem-se os autos à consideração superior, propondo:
	a) considerar revel, com fulcro no art. 12, § 3º, da Lei 8.443/1992, o responsável Klayber Neves Monteiro da Cruz (CPF XXX.952.131-XX) ;
	b) julgar irregulares, nos termos dos arts. 1º, inciso I, 16, inciso III, alínea 'd', da Lei 8.443/1992, c/c os arts. 19 e 23, inciso III, da mesma Lei, e com os arts. 1º, inciso I, 209, incisos II e III, 210 e 214, inciso III, do Regimento Interno/TCU, as contas do responsável Klayber Neves Monteiro da Cruz (CPF XXX.952.131-XX) , condenando-o ao pagamento das importâncias a seguir especificadas, atualizadas monetariamente e acrescida dos juros de mora a partir da data discriminada até a data da efetiva quitação do débito, abatendo-se na oportunidade as quantias eventualmente ressarcidas, fixando-lhe o prazo de quinze dias, para que comprove, perante o Tribunal, o recolhimento da referida quantia aos cofres da Empresa Brasileira de Correios e Telégrafos, nos termos do art. 23, inciso III, alínea 'a', da citada lei, c/c o art. 214, inciso III, alínea 'a', do Regimento Interno;
	Data de ocorrência
	Valor histórico (R$) 

	14/9/2016
	628,31

	15/9/2016
	114.000,00

	16/9/2016
	16.523,69

	c) aplicar ao responsável Klayber Neves Monteiro da Cruz (CPF XXX.952.131-XX) a multa prevista no art. 57, da Lei 8.443/1992, c/c o art. 267, do RI/TCU, fixando-lhe o prazo de quinze dias, a contar da notificação, para que comprove, perante o Tribunal (art. 214, inciso III, alínea 'a', do Regimento Interno do TCU) , o recolhimento da dívida aos cofres do Tesouro Nacional, atualizada monetariamente desde a data do acórdão que vier a ser proferido por este Tribunal até a do efetivo recolhimento, se paga após o vencimento, na forma da legislação em vigor;
	d) autorizar, desde logo, a cobrança judicial das dívidas, caso não atendida a notificação, na forma do disposto no art. 28, inciso II, da Lei 8.443/1992;
	e) autorizar também, desde logo, se requerido, com fundamento no art. 26, inciso I, da Lei 8.443/1992, c/c o art. 217, §§ 1º e 2º, do Regimento Interno, o parcelamento das dívidas em até 36 parcelas, incidindo, sobre cada parcela, corrigida monetariamente, os correspondentes acréscimos legais, fixando-lhe o prazo de quinze dias, a contar do recebimento da notificação, para comprovar, perante o Tribunal, o recolhimento da primeira parcela, e de trinta dias, a contar da parcela anterior, para comprovar o recolhimento das demais parcelas, devendo incidir, sobre cada valor mensal, atualizado monetariamente, os juros de mora devidos, no caso do débito, na forma prevista na legislação em vigor, alertando o responsável de que a falta de comprovação do recolhimento de qualquer parcela importará o vencimento antecipado do saldo devedor, nos termos do § 2º do art. 217 do Regimento Interno deste Tribunal;
	f) enviar cópia do Acórdão a ser prolatado à Procuradoria da República no Estado de Goiás, nos termos do § 3º do art. 16 da Lei 8.443/1992, c/c o § 7º do art. 209 do Regimento Interno do TCU, para adoção das medidas cabíveis, informando-lhe que a presente deliberação, acompanhada do Relatório e do Voto que a fundamenta, está disponível para a consulta no endereço www.tcu.gov.br/acordaos.; e
	g) enviar cópia do Acórdão que vier a ser proferido à Empresa Brasileira de Correios e Telégrafos e ao responsável, para ciência, informando-lhes que a presente deliberação, acompanhada do Relatório e do Voto que a fundamenta, está disponível para a consulta no endereço www.tcu.gov.br/acordaos."
O Ministério Público junto a este Tribunal (MP/TCU) , representado pelo subprocurador-geral Lucas Rocha Furtado, concordou com as propostas da unidade instrutiva (peça 22) .
	É o relatório.

não há.

Subprocurador-Geral Lucas Rocha Furtado.

TOMADA DE CONTAS ESPECIAL. CORREIOS. DESFALQUE DE CAIXA. DESCUMPRIMENTO DOS MANUAIS E PROCEDIMENTOS DA EMPRESA. PENALIDADE FUNCIONAL DE DEMISSÃO POR JUSTA CAUSA. NOTIFICAÇÃO. ELEMENTOS DE DEFESA INSUFICIENTES PARA ELIDIR A IRREGULARIDADE, A RESPONSABILIZAÇÃO E O DANO AO ERÁRIO. CITAÇÃO. REVELIA. DÉBITO. MULTA. COMUNICAÇÕES.

TOMADA DE CONTAS ESPECIAL (TCE)

Secretaria de Controle Externo de Tomada de Contas Especial (Secex-TCE).

A Empresa Brasileira de Correios e Telégrafos (Correios) instaurou o presente processo de tomada de contas especial (TCE) , em que foi responsabilizado o ex-empregado Sr. Klayber Neves Monteiro da Cruz por desfalque de numerário em caixa e descumprimento dos manuais e procedimentos internos da empresa, verificado na agência Acreúna/GO e referente ao período de 14 a 16/9/2016.
2. Durante inspeção realizada na agência Acreúna/GO, em 14/9/2016, ratificada pela conformidade técnica e contábil das operações financeiras do período de 1º/6 a 30/9/2016, constatou-se diferença de numerário no caixa no valor total de R$ 131.152,00. A responsabilidade foi atribuída ao então gerente da agência, Sr. Klayber Neves Monteiro da Cruz, gestor dos recursos e o único responsável pela guarda dos valores.
3. No devido processo disciplinar (NUP 53116.002333/2016-16) , instaurado para apurar os fatos, o responsável apresentou defesa preliminar escrita, contudo insuficiente para elidir a irregularidade, tampouco sanear o prejuízo apurado. Oportunizado o envio de alegações finais, o funcionário permaneceu silente, sendo que o julgamento de suas condutas funcionais resultou na pena de demissão sem justa causa (peça 7, p. 47-49) , bem como na obrigação de restituir aos Correios os valores devidos.
4. Conforme o relatório do tomador de contas especial (peça 8, p. 50-60) , em vista de os valores desfalcados não terem sido restituídos, após as devidas notificações, a empresa instaurou esta TCE contra o ex-empregado, com débito quantificado em R$ 131.152,00. 
5. A Controladoria-Geral da União (CGU) e o ministro supervisor emitiram os correspondentes parecer e pronunciamento concordando com as conclusões do relatório do tomador de contas especial (peça 8, p. 77-81, e peça 9) .
6. Autuado o processo neste Tribunal, a Secretaria de Controle Externo de Tomada de Contas Especial (Secex-TCE) promoveu a regular citação do responsável em face das irregularidades e débitos apurados no processo (peças 12-17) .
7. Transcorrido o prazo, o Sr. Klayber Neves Monteiro da Cruz não apresentou suas alegações de defesa. Desse modo, não havendo nos autos elementos caracterizadores da boa-fé, a Secex-TCE, no essencial, propõe considerá-lo revel, dando-se seguimento ao processo, julgar suas contas irregulares e condenar-lhe ao pagamento do débito e, ainda, aplicar-lhe multa.
8. O Ministério Público junto a este Tribunal (MP/TCU) , representado pelo subprocurador-geral Lucas Rocha Furtado, concordou com as propostas da unidade instrutiva (peça 22) .
II
9. Conforme apurado pelos Correios e ratificado na instrução da Secex-TCE, o responsável admitiu o descumprimento das normas da empresa e o consequente desfalque no caixa da agência de Acreúna/GO, sem o devido ressarcimento. A falta funcional acarretou pena de demissão.
10. Embora o ex-empregado não tenha apresentando, neste Tribunal, suas alegações de defesa, transcrevo a seguir trecho extraído do relatório do tomador de contas especial a respeito das análises das justificativas carreadas pelo responsável no processo administrativo disciplinar (peça 8, p. 57-58) :
"40. Depois de regularmente citado, para que apresentasse defesa escrita em face das irregularidades que resultaram no prejuízo aos cofres dos Correios, quando o fez, Klayber Neves não trouxe aos autos nenhum elemento que pudesse eximir a sua responsabilidade pela falta do numerário no Caixa da AC Acreúna, fazendo apenas alegações genéricas e inconsistentes frente ao acervo probatório contido nos autos. 
41. É o que se pode extrair dos trechos do Parecer Conclusivo do Apurador Direto (SEI) , a seguir transcritos: 
 (...) 
Entende-se, por suas alegações, que o empregado renuncia a seguir as normas de forma consciente impulsionado pela alegação de acúmulo de atividades correlatas ao funcionamento de unidade. 
Não foi apontado pelo arrolado nenhuma causa específica que gerasse a falta do extenso valor em apuração. Em alegações descritivas, limitou-se a delinear a situação da unidade em questões relativas ao excesso de atividades, mas não mencionou nenhum fato relevante que possa esclarecer a que fim se deu o erário tido como faltante. 
Percebe-se que dificuldades descritas, mesmo discorridas somente na visão e proporção do arrolado, não se promovem como causa da diferença em investigação. Não foi aventada pelo empregado nenhuma possibilidade concreta de causa direta que proporcionasse a falta, resumindo-se em se declarar inocente do ilícito. 
Sobre os descumprimentos a ele mencionados, salienta-se que a responsabilidade do erário era do arrolado que o mantinha sob seu zelo e guarda e sobre a sua falta nenhuma providência as apurações conforme MANAFI 19/1, item 2.2.19.3."
11. Ressalto que, de acordo com o art. 70, parágrafo único, da Constituição Federal e art. 93 do Decreto-Lei 200/1967, qualquer pessoa que arrecade, guarde, gerencie ou administre bens e valores públicos, tem o dever de prestar contas de sua regular utilização.
Não se configurou a prescrição decenária da pretensão punitiva deste Tribunal, contada nos termos do Acórdão 1441/2016-TCU-Plenário, porquanto a irregularidade ensejadora desta TCE ocorreu no período de 14 a 16/9/2016 e a citação do responsável foi ordenada em 30/4/2020 (peça 14) .
12. Assim, inexistindo elementos nos autos que permitam concluir pela elisão da irregularidade e da responsabilidade diante do desfalque constatado, considero que o responsável deve ter suas contas julgadas irregulares, ser condenado em débito e sancionado com multa, da forma proposta pela unidade instrutiva e corroborada pelo MP/TCU.
	Diante do exposto, manifesto-me pela aprovação do acórdão que ora submeto à apreciação deste Colegiado. 
TCU, Sala das Sessões Ministro Luciano Brandão Alves de Souza, em 1º de junho de 2021.
Weder de Oliveira 
Relator